【裁判字號】    98,訴,358
【裁判日期】    981119
【裁判案由】    確認買賣關係不存在等
【裁判全文】
臺灣嘉義地方法院民事判決               98年度訴字第358號
原      告  京城商業銀行股份有限公司
法定代理人  乙○○
訴訟代理人  甲○○
被      告  丁○○
            丙○○
                        樓
當事人間請求確認買賣關係不存在等事件，本院民國98年11月5
日言詞辯論終結，判決如下：
    主  文
確認被告間就如附表所示土地之買賣關係不存在。
被告丙○○就如附表所示土地於民國九十八年三月五日經嘉義縣
水上地政事務所以上地登字第一四六九０號收件，於民國九十八
年三月九日所為之所有權移轉登記予以塗銷，並回復登記為被告
丁○○所有。
訴訟費用由被告負擔。
    事實及理由
一、被告丙○○經合法通知，未於言詞辯論期日到場，核無民事
    訴訟法第386 條所列各款情形，爰依原告之聲請，由其一造
    辯論而為判決。
二、原告主張：
  (一)緣案外人和慶木業股份有限公司（下稱和慶木業公司）以其
    法定代理人即被告丁○○為連帶保證人，於民國96年12月19
    日向原告借款（以下同）2,000, 000元，詎和慶木業公司自
    98年1 月19日起即未依約繳納本息，迄今共尚積欠1,316,06
    5 元之本金，及自98年1 月19日起算之利息、違約金及訴費
    ，而被告丁○○仍應負連帶保證責任。如附表所示土地原為
    被告丁○○所有，被告丁○○、丙○○之間並不存在買賣關
    係，其2 人竟通謀虛偽其間有買賣關係存在，於98年3 月9
    日以買賣為原因，聲請將如附表所示土地移轉登記為被告丙
    ○○所有，以逃避原告之債務追索。因被告2 人間之上開買
    賣行為係屬通謀虛偽，依民法第87條之規定，自屬無效，而
    應回復原狀，爰依民法第242 條代位訴訟之規定提起本訴。
    並先位聲明：確認被告間就如附表所示土地買賣關係不存
    在。被告丙○○應將如附表所示土地以買賣為原因，於98
    年3 月5 日經嘉義縣水上地政事務所以上地登字14690 號收
    件，於同年月9 日所為之所有權移轉登記予以塗銷，並回復
    登記為被告丁○○所有。
  (二)又即使認被告間之上開買賣關係確屬真正，因被告間之上開
    行為，已害及原告之債權，原告亦得依民法第244 條第2 、
    4 項之規定，備位請求撤銷，並回復登記。爰備位聲明：
    被告間就如附表所示土地於98年2 月10所為之買賣行為暨98
    年3 月9 日所為之所有權移轉行為，應予撤銷。被告丙○
    ○應向嘉義縣水上鄉地政事務所將附表所示土地移轉所有權
    之登記塗銷，回復登記為被告丁○○所有。
三、被告丁○○則以：被告丁○○於94年9 月30日曾向被告丙○
    ○借款490,000 元，做經營之和慶木業公司資金周轉使用，
    在借款時就有向被告丙○○表明，如果沒有錢還，就以如附
    表所示土地償還等語置辯。並聲明：駁回原告之訴。被告丙
    ○○雖於98年11月5 日言詞辯論期日，經合法通知未到庭陳
    述意見，惟先前曾於98年8 月4 日言詞辯論期日到庭，辯稱
    ：除了借給被告490,000 元之外，因為被告丁○○無錢繳納
    欠第一銀行的貸款，才將如附表所示土地賣予伊，條件是要
    伊幫忙償還欠第一銀行的貸款，因此沒有另外給付價金給被
    告丁○○等語。
四、兩造爭執及不爭執事項：
  (一)不爭執事項：
    1.被告丁○○有為和慶木業公司擔任連帶保證人，於96年12
      月19日向原告借款2,000,000 元。
    2.和慶木業公司自98年1 月19日即未再依約攤還本息，目前
      共尚積欠原告本金1,316,065 元整。
    3.如附表所示土地原為被告丁○○所有，嗣被告2 人於98年
      3 月9 日以其間有買賣關係為原因，向嘉義縣水上地政事
      務所聲請移轉登記為被告丙○○所有。
  (二)爭執事項：
    1.原告先位聲明部分：被告2 人間就如附表所示土地之買賣
      及移轉所有權之物權行為，是否為通謀虛偽意思表示？
    2.原告備位聲明部份：被告間之上開行為，是否有害於原告
      之債權？原告得否主張撤銷，並回復登記？
五、得心證之理由：
  (一)按，確認法律關係之訴，非原告有即受確認判決之法律上利
    益者，不得提起之，民事訴訟法第247 條第1 項前段定有明
    文。所謂即受確認判決之法律上利益，係指因法律關係之存
    否不明確，致原告在私法上之地位有受侵害之危險，而此項
    危險得以對於被告之確認判決除去者而言，有最高法院42年
    台上字第1031號判例可資參照。本件原告主張如附表所示土
    地原係被告丁○○所有，被告2 人間就系爭土地以通謀虛偽
    之買賣關係移轉登記為被告丙○○所有，致令原告無法就系
    爭土地強制執行取償等情，為被告2 人所否認，自足認原告
    私法上債權之獲償地位，有因被告2 人間之上開通謀虛偽行
    為，而致有受侵害之危險，且該危險可藉由法院之確認判決
    予以除去，從而原告提起本件確認訴訟（另並進為塗銷登記
    請求），自足認有確認利益存在，合先敘明。
  (二)次按「確認法律關係不存在之訴，如被告主張其法律關係存
    在時，應由被告負舉證責任。」、「主張法律關係存在之當
    事人，僅須就該法律關係發生所須具備之特別要件，負舉證
    之責任，至於他造主張有利於己之事實，應由他造舉證證明
    。」，最高法院42年台上字第170 號、48年台上字第887 號
    判例要旨參照。再按「第三人主張表意人與相對人通謀而為
    虛偽意思表示者，該第三人應負舉證之責。」、「原告於其
    所主張之起訴原因，不能為相當之證明，而被告就其抗辯事
    實，已有相當之反證者，當然應駁回原告之請求。」，同院
    48年台上字第29號、20年上字第2466號判例要旨參照。本件
    原告主張被告間買賣附表所示土地之法律關係不存在，係認
    被告為通謀虛偽意思表示而無效，然為被告所否認，則依上
    開說明，自應由被告先就其間買賣關係具備特別要件，負舉
    證責任，經得相當之證明後，再由原告就被告間係通謀而為
    虛偽買賣意思表示之事實，舉證證明之。
    經查：
    1.被告主張被告丁○○曾於94年9 月30日向丙○○借款490,
      000 元之事實，雖據被告丙○○提出原告不爭執為真正之
      借據、第一商業銀行存款存根聯、中國信託商業銀行簡易
      通信貸款申請書暨約定書各1 紙在卷以佐（均為影本，見
      本院卷第147 至149 頁），可以認定。惟被告2 人所述以
      被告丁○○對被告丙○○欠款490,000 元折抵系爭土地部
      分價金之情，迄未見被告有何舉證以實其說。而系爭土地
      所有權移轉登記係由嘉義縣水上地政事務所於98年3 月9
      日辦理完畢，有原告提出之系爭土地第二類登記謄本在卷
      可憑（見本卷第15至18頁）；經本院依原告聲請，向嘉義
      縣水上地政事務所調取本件系爭土地以買賣為原因之相關
      移轉過戶文件資料，據嘉義縣水上地政事務所以98年7 月
      15日嘉上地登字第0980004921號函文檢覆土地登記申請書
      、土地建築改良物買賣所有權移轉契約書等件可知，系爭
      土地所有權移轉登記係由被告委由訴外人丁振原代理申請
      ，經嘉義縣水上地政事務所於98年3 月5 日以上地登字第
      14690 號收件，以被告2 人於98年2 月10日之買賣行為為
      原因辦理而來（見本院卷第35至48頁）。則前開借款距離
      被告2 人主張之98年2 月10日買賣行為，間隔長達3 年又
      4 個多月之久，已難認定二者有何關聯。又觀諸上開被告
      丙○○提出借據明文記載：「本人：丁○○茲向丙○○借
      款新台幣肆拾玖萬元整* 並以土地（嘉義縣中埔鄉○○○
      ○○段* 地號121- 22*持有8 分之1 ）做為值壓* 口說無
      憑特立此據」等語此節（見本院卷第147 頁），足見被告
      丁○○於94年9 月30日向被告丙○○借款490,000 元當時
      ，係以提供另筆土地做為質押以為被告丙○○債權之擔保
      ，與被告2 人主張被告丁○○在該次借款當時，曾與被告
      丙○○達成未來如果不能清償借款，即以系爭土地抵債共
      識等語之情不符。故前開所提借據、第一商業銀行存款存
      根聯、中國信託商業銀行簡易通信貸款申請書暨約定書等
      件，並不足以做為被告2 人此部主張之證明。
    2.又依民法第345 條第2 項規定，標的物、價金同屬買賣契
      約必要之點，而標的物之交易價值則攸關價金金額之高低
      。系爭土地之市場價格，本院依原告聲請送請霽軒不動產
      估價師事務所鑑定結果，其於98年2 月之市場價格總計為
      2,279,192 元，有該所98年10月7 日98霽軒估字地JXI980
      8006號函檢附之估價報告書副本在卷可稽（見本院卷第80
      至144 頁），與被告丙○○於本院所陳約1,700,000 元之
      數額，差距將近580,000 元，達系爭土地市場價格近四分
      之一強，被告丙○○對其所購土地市場價格之主觀認知，
      竟與客觀事實落差如此之大，殊屬令人費解，益見被告2
      人上開辯解，應屬臨訟編撰，並非事實，難以採信。
    3.綜上所述，被告2 人上開所辯，均不足採，原告之先位主
      張，則足以認定屬實，從而原告依民法第242 條代位訴訟
      及第87條第1 項之規定，起訴請求判決如主文第1 、2 項
      所示，為有理由，應予准許。
六、原告先位之訴既經本院審理後認為有理由，即毋庸就原告備
    位之訴予以審酌，併予敘明。
七、據上論結，依民事訴訟法第385 條第1 項前段、第78條、第
    85 條 第1 項前段，判決如主文。
中    華    民    國    98    年    11    月    19    日
                  民事第二庭法  官  陳思睿
以上正本係照原本作成
如對本判決上訴須於判決送達後20日內向本院提出上訴狀
中    華    民    國    98    年    11    月    19    日
                            書記官  張富
 附表
┌──┬────────────┬────────┬────┬──────┐
│編號│  不  動  產  標  示    │   面     積    │權利範圍│收 件 案 號 │
├──┼────────────┼────────┼────┼──────┤
│1   │嘉義縣中埔鄉○○段1430之│168.09平分公尺  │全部    │嘉義縣水上地│
│    │3地號土地               │                │        │政事務所98年│
│    │                        │                │        │3 月5 日上地│
│    │                        │                │        │登字14690 號│
│    │                        │                │        │收件        │
├──┼────────────┼────────┼────┼──────┤
│2   │嘉義縣中埔鄉○○段1433地│7.34平方公尺    │1/8     │同上        │
│    │號土地                  │                │        │            │
└──┴────────────┴────────┴────┴──────┘


司法院資訊處製作；財團法人民間司法改革基金會備份。
